【裁判字號】    89,上訴,685
【裁判日期】    890831
【裁判案由】    偽造文書等
【裁判全文】
臺灣高等法院高雄分院刑事判決          八十九年度上訴字第六八五號
    上訴人
    即被告  乙○○○
    選任辯護人  呂郁斌
右上訴人因偽造文書等案件，不服臺灣高雄地方法院八十八年度訴字第一三二四號中
華民國八十九年四月二十六日第一審判決（起訴案號：臺灣高雄地方法院檢察署八十
八年度偵字第一二０八０號），提起上訴，本院判決如左：
      主      文
原判決撤銷。
乙○○○連續行使偽造私文書，足以生損害於他人，處求有期徒刑壹年貳月，緩刑肆
年。
      事      實
一、乙○○○明知己身經濟情況困頓，竟基於意圖為自己不法所有之概括犯意，在高
    雄縣茄萣鄉○○村○○路六三巷二十號住處，佯稱由乙○○○擔任互助會會首，
    招募丙○○○等不特定人參加其招集之新台幣（下同）五千元至二萬元不等之互
    助會，計從農曆八十五年二月十四日起至農曆八十七年十月十二日止，共招集如
    附表所示之四組互助會（各組互助會之起標日期、會員人數、每會金額、開標日
    期詳如附表所示），上開四組互助會均採內標制，即每月開標後由會首乙○○○
    代收死會及活會會款，活會會員係以每會應繳會款扣除得標者所出之利息後繳納
    會款。乙○○○利用以會養會方式；或利用會員未親自到場標會機會而以在紙上
    偽填標會利息及欲競標者名字俗稱「標單」之冒標方式（被冒標之會員人數詳如
    附表所示），致使互助會之會員陷於錯誤，如數給付會款，並足生損害於參加互
    助會之活會會員之標會權益及活會會員會款之給付，共計詐取互助會會款金額約
    達二千萬元。嗣八十八年一月九日，乙○○○因無法如數給付互助會會款而宣告
    止會，丙○○○始知上開冒標、詐騙會款等情事，於上訴本院後，與告訴人丙○
    ○○達成和解賠償告訴人之損害。
二、案經丙○○○訴請臺灣高雄地方法院檢察署檢察官偵查起訴，及移送併辦。
      理      由
一、訊據上訴人即被告乙○○○固供承於右揭時、地有召募如附表之互助會，及互助
    會已於八十八年一月九日止會之事實不諱，惟矢口否認有上開冒標、詐欺等犯行
    ，辯稱：伊僅有向會員借標，並未冒用會員名義標會，亦無故意詐騙會員會款情
    事，伊係受死會會員倒會週轉不靈始止會云云。經查：
（一）右揭事實，業據被告於檢察官偵查中坦承不諱（偵查卷第二六頁），核與告訴
      代理人蘇進榮之指訴相符，並有互助會會單四紙、活會會員統計表（偵查卷第
      十三頁、第七四頁）、被告製作互助會倒會之債權明細表四紙（偵查卷第十七
      頁以下）附卷可稽。
（二）被告雖否認有冒標之情，然查被告於八十八年一月九日互助會止會後，曾製作
      互助會倒會之債權明細表四紙交予債權人，並以之為與債權人和解之依據，而
      依該債權明細表之記載，附表編號一之互助會會員為八十四人，已開標七十一
      會，依理應僅餘十三位會員為活會，而被告於該債權明細表記載活會會員為三
      十三人，是被告以會員名義冒標二十會等情，應堪認定；又附表編號二之互助
      會會員為九十四人，已開標三十二會，依理應僅餘六十二位會員為活會，而被
      告於該債權明細表記載活會會員為七十四人，是被告以會員名義冒標十二會等
      情，應堪認定；另附表編號三之互助會會員為四十三人，已開標十九會，依理
      應僅餘二十四位會員為活會，而被告於該債權明細表記載活會會員為二十七人
      ，是被告以會員名義冒標三會等情，應堪認定。
（三）按會首召集互助會會員，若既已具名成為該互助會會員，衡諸常情，會首必知
      會員之聯絡地址或電話，以利互助會事宜聯絡及會款之收付，且會首既負責活
      會及死會會款之收付事宜，依理自當對會員何人為死會，何人為活會，死會係
      於何時標會知之甚詳，否則，互助會之會務必然無法進行。查法院審理時多次
      請被告提出參加附表互助會之會員真實姓名、聯絡地址、電話，並查報會員確
      實之得標日期及金額，被告自八十九年七月間本院審理以來，均未提出上開資
      料，以供調查，其迴避對互助會得標真相提出說明，顯違常理。是依上開被告
      製作之債權明細表記載內容，自可做為認定被告確有冒標之依據，被告空言否
      認有冒標情事，尚無可取。
（四）證人即會員郭永松、郭林梅貴雖到庭證稱被告有向其借標附表編號一之一萬元
      互助會三會一情（一審卷第五一頁），惟此僅能證明被告並無以郭永松、郭林
      梅貴之名義冒標，尚不足以證明被告並無冒用他人名義標會。另被告雖辯稱伊
      非故意倒會，係受會員陳振益、黃美、黃水陀等人倒會始受牽連云云，然查：
      證人黃水陀、黃美到庭證稱其二人並不認識被告，亦未參加被告所召集之互助
      會，其係參加郭林春香之互助會等情，已據證人黃水陀、黃美到庭證述明確（
      一審卷第一一四頁、第一一六頁）；另被告雖與郭林春香共同擔任會首，並共
      同召集互助會會員，惟被告與郭林春香係各自收取各自召集會員之會款，開標
      地點係在被告家中，由被告主持開標，郭林春香所召集之會員郭振益雖有倒三
      會，惟其所倒之會，郭林春香皆有幫他付死會會款至止會為止等情，亦據證人
      郭林春香證述在卷（一審卷第一七五頁以下），由上開證人證言觀之，僅能證
      明會員陳振益、黃美、黃水陀之倒會與郭林春香有關，尚難證明被告確無詐欺
      會款之情事。
（五）綜上所述，被告既於召集之互助會有冒標之舉，且以會養會，足見其經濟狀況
      窘困，其顯有詐欺之不法意圖甚明，其空言否認犯行，要無可採。被告有偽造
      標單而詐取財物等犯行事證明確，堪以認定。
二、按於未載明「標單」二字之紙上書寫欲標會者名字及標金利息，即係用以表示競
    標互助會會款之意思，是該標單即屬刑法第二百二十條之準文書。核被告偽造標
    單以標取會款等之行為，係犯刑法第二百十六條、第二百十條、第二百二十條之
    行使偽造準私文書罪，又其詐欺丙○○○暨其他活會會員財物行為，係犯刑法第
    三百三十九條第一項之詐欺取財罪。其偽造準私文書後據以行使，其偽造之低度
    行為，為行使之高度行為所吸收，僅論以行使偽造準私文書罪。被告以一冒標行
    為，詐取多人之財物，為一行為觸犯數罪名，屬同種想像競合犯，應從一重處斷
    。又其先後多次行使偽造準私文書及詐欺取財之行為，時間緊接，手法相同，所
    犯犯罪構成要件同一，顯均各係基於概括犯意為之，均為連續犯，依刑法第五十
    六條之規定以一罪論，並加重其刑。又其所犯行使偽造準私文書罪與詐欺取財罪
    間，有方法結果之牽連關係，為牽連犯，應從一重行使偽造準私文書罪處斷。原
    審因而對論罪科刑，固，第查被告於上訴本院後，已與告訴人達成和解，賠償告
    訴人之損害，取得其諒解，原審量刑未及斟酌，已久妥適，且原判決既認被告偽
    造「標單」為準私文書，論結欄又漏引刑法第二百二十條，併有可議，被告上訴
    否認犯罪，雖無可取，原判決既有可議，仍應由本院將原判決撤銷改判。爰審酌
    被告貪圖不法利益，以召集民間互助會之方式並行使偽造標單詐取他人財物，影
    響經濟秩序，犯後飾詞否認犯行，及已與告訴人等達成和解，清償詐得之會款，
    告訴人已表示不願追究，惟念其並無犯罪前科（有台灣素行甲好等一切情狀，量
    處如主文第二項所示之刑，以資懲儆。至供被告犯罪所用之標單，既未扣案，顯
    遭被告毀棄滅失，自無庸宣告沒收。
三、再查被告無犯罪紀錄，未曾受有期徒刑以上刑之宣告，有刑案查註紀錄表在卷可
    稽，此次因週轉不靈，倒會後已與告訴人和解，賠償損害，其俓此訴訟程序之追
    訴並科處適度之徒刑，已足警惕，堪認無再犯之虞，所宣告之刑，本院認以暫不
    執行為適當，爰併宣告緩刑四年，以啟自新。
四、據上論結，應依刑事訴訟法第三百六十九條第一項前段、第三百六十四條、第二
    百九十九條第一項前段、刑法第五十六條、第五十五條、第二百十條、第二百二
    十條、第二百十六條、第三百三十九條第一項、第七十四條第一款、罰金罰鍰提
    高標準條例第一條前段，判決如主文。
本案經檢察官朱文彬到庭執行職務。
中    華    民    國        八十九      年      八      月    三十一    日
                              臺灣高等法院高雄分院刑事第四庭
                                  審判長法官  莊  鎮
                                        法官  陳吉雄
                                        法官  陳啟造
右正本證明與原本無異。
如不服本判決，應於判決送達後十日內向本院提出上訴狀，其未述理由者並應於提
出上訴狀後十日內向本院補提理由書（應附繕本)。
                                      書記官  張寶花
中    華    民    國        八十九      年      九      月      一      日
附錄：本判決論罪科刑法條：
刑法第二百二十條：
  在紙上或物品上之文字、符號，依習慣或特約，足以為表示其用意之證明者，關於
  本章之罪，以文書論。
刑法第二百十條：
  偽造、變造私文書，足以生損害於公眾或他人者，處五年以下有期徒刑。
刑法第二百十六條：
  行使第二百十條至第二百十五條之文書者，依偽造、變造文書或登載不實事項或使
  登載不實事項之規定處斷。
刑法第三百三十九條
意圖為自己或第三人不法之所有，以詐術使人將本人或第三人之物交付者，處五年以
下有期徒刑、拘役或科或併科一千元以下罰金。
以前項方法得財產上不法之利益或使第三人得之者，亦同。
前二項之未遂犯罰之。
                                                                      Ｈ


司法院資訊處製作；財團法人民間司法改革基金會備份。
